【裁判字號】    94,上易,354
【裁判日期】    950227
【裁判案由】    分配表異議之訴
【裁判全文】
臺灣高等法院民事判決                 94年度上易字第354號
上  訴  人  丙○○
                        4樓
訴訟代理人  莊佳樺律師
被上訴人    台北國際商業銀行股份有限公司
法定代理人  乙○○
訴訟代理人  甲○○
上列當事人間請求分配表異議之訴事件，上訴人對於中華民國94
年2月25日臺灣板橋地方法院92年度訴字第2566號第一審判決提
起上訴，本院於95年2月15日言詞辯論終結，判決如下：
    主  文
上訴駁回。
第二審訴訟費用由上訴人負擔。
    事實及理由
一、被上訴人起訴主張：原法院91年度執字第5618號強制執行事
    件，業經原法院作成分配表，並訂民國92年11月17日實施分
    配。惟依本案執行標的物之建物登記謄本記載，該建物係60
    年2月3日登記之二層樓加強磚造房屋，然被上訴人聲請假扣
    押強制執行查封時，現況已為新建鋼筋混凝土造五層樓建築
    ，故不論從外觀或建材皆可證明原保存登記建物已經拆除重
    建，並非原有二樓建築再加蓋第3、4、5層。上訴人與原審
    共同被告華南商業銀行股份有限公司（下稱華南銀行）、台
    新國際商業銀行股份有限公司（下稱台新銀行）就本案執行
    標的雖分別設有最高限額抵押權，惟抵押權標的之建物既已
    滅失，其抵押權即已消滅，自無優先清償之權。惟前開執行
    事件於92年10月29日作成之分配表，仍將拍賣所得價金優先
    分配於渠等三人，致被上訴人僅分得新台幣（以下同）
    0000000元。又上訴人之執行名義為拍賣抵押物裁定及本票
    裁定，拍賣物部分因無抵押權存在，應不得分配，本票裁定
    部分利息利率應為年息6%，且應無違約金。然陳報之利息及
    遲延利息之金額、利率、期間完全相同，顯重覆計算，且利
    率相加竟高達40%，已違法律規定。為此提起分配表異議之
    訴，請求台灣台北地方法院91年度民執月字第5618號強制執
    行事件於92年9月29日製作之分配表，應更正如原判決附表2
    、3所示。經原審判決前開分配表，應更正如原判決附表4、
    5所示。原審共同被告華南銀行、台新銀行均未上訴，其等
    應告確定。被上訴人就上訴人上訴部分，於本院聲明：上訴
    駁回。
二、上訴人則以：系爭建物係在原建物上增建3至5樓，根本非重
    新建造之建物，該增建部分為房屋附屬物，本為抵押權效力
    所及。況上訴人與訴外人鄒俊興、邱佩雲簽訂之抵押權設定
    契約上約明「未經登記之增建部分及附屬建物均設定在內」
    ，是上訴人確係就系爭五層樓建物設定第三順位抵押權。退
    步言，縱系爭建物係新建，上訴人在訴外人鄒俊興、邱佩雲
    未為告知之情況下，信賴系爭建物之外觀及地政機關之登記
    ，自有土地法第43條之適用。且若認系爭建物非上訴人抵押
    權之標的，則系爭建物之執行程序豈非為無執行名義之違法
    執行？而本件上訴人之債權額計有：1.債權原本800000元；
    2.90年4月6日至91年11月18日之利息259507元；3.違約金
    473600元，合計0000000元，應得就系爭建物之拍賣價金優
    先受償。惟上訴人迄今尚有771991元債權額未受償等語等置
    辯。並聲明：(1)原判決不利於上訴人部分廢棄。(2)前開廢棄
    部分，上訴人於771991元之範圍內應優先受償。
三、查訴外人鄒俊興、邱佩雲原提供渠等共有坐落台北縣三重市
    ○○段247地號土地及門牌號碼台北縣三重市○○街425巷50
    號二層建物予原審共同被告華南銀行、台新銀行、上訴人，
    分別於86年11月27日、89年1月19日、89年11月6日設定第1
    、2、3順位抵押權，擔保金額各為最高限額0000000元、
    360000元、0000000元。嗣原審共同被告華南銀行執台灣板
    橋地方法院90年度促字第73371號支付命令暨確定證明書，
    向台灣板橋地方法院聲請對訴外人即債務人鄒俊興、邱佩雲
    為強制執行，經該院以91年度執字第5618號受理，並查封拍
    賣鄒俊興、邱佩雲二人共有坐落台北縣三重市○○段247地
    號土地全部、及門牌號碼仁愛街425巷50號暨其增建部分。
    其土地部分賣得價金0000000元，建物部分賣得價金0000000
    元，合計0000000元。此據本院調閱台灣板橋地方法院91年
    執字第5618號民事執行卷宗查明無訛。
四、惟依卷附建物登記謄本，系爭台北縣三重市○○街425巷50
    號二層建物建築完成日期為57年10月1日，主要建材為加強
    磚造（見本院卷第65頁）。而第1順位抵押權人華南銀行於
    辦理抵押徵信時，系爭425巷50號房屋即為5樓建物，此觀卷
    附華南銀行房地產鑑定表甚明（見原審卷第46頁）。系爭5
    樓建物經原審囑託台灣省建築師公會台北縣辦事處實施鑑定
    ，該會乃向地政單位申請本巷自30號至58號供15戶之土地及
    建物登記簿謄本與平面成果圖作比較，其中除36、38、44號
    3戶略有不同外，其餘包括系爭房屋在內共12戶則為同日完
    工、其尺寸及面積都相同、保存登記順序也是連號，以30餘
    年前當地的建築特色研判，此12戶應該會以相同式樣大量生
    產以符經濟效益。再由現場保留舊貌較完整的鄰房歸納出其
    共同特徵為：原為2樓建築，總高度約6公尺餘，1樓地坪未
    予墊高，正面外牆自路邊退縮約1公尺，2樓挑懸出陽台。而
    由系爭房屋外表觀察，其外觀材料及門窗由1樓至5樓上下一
    致，並無新舊接合之痕跡，每層高度甚大且1樓地坪墊高，
    正面緊鄰路邊建築未退縮，較左右鄰房都更為突出，以上特
    徵迥異於保留舊貌較完整之鄰房，就一般案例而言，系爭房
    屋之1、2樓並不是原有的建築。如系爭房屋係保留原有房屋
    在原有外牆外面再另築新柱，作平面方向的擴展及垂直方向
    的增建之特殊案例，則從外表完全看不出原有建築的蹤跡，
    然在正面新柱向內約1公尺處應有另1支原有柱子，其位置應
    與其他鄰房之正面外牆切齊，鑑定建築師雖未能進入系爭房
    屋勘查，惟因系爭房屋與隔壁48號鄰房為整體雙拼建築，若
    48號鄰房係1至5樓一體新建，系爭房屋就不會例外。經鑑定
    建築師進入隔壁48號屋內時，由前述柱子特徵，已足確定該
    隔鄰48號房屋之1、2樓並非原有房屋，也確知系爭房屋與該
    48號鄰房情形一樣。綜合以上分析結果，認為系爭房屋現有
    1、2樓部分並非民國57年與鄰房同批興建之原有2樓建築，
    換言之，現有之第3、4、5層建築，並非於原有2樓建築再往
    上加蓋等情，有鑑定報告書在卷可憑（外放證物）。上訴人
    徒以鑑定建築師未進入系爭房屋屋內查看云云為詞，爭執鑑
    定報告之證明價值，尚無可採。系爭房屋之現況5層樓建築
    係將原有2層樓建築拆除後重建之新建5層樓建築，堪以認定
    。
五、查「建物因滅失…應填具申請書檢附標示變更位置圖說及權
    利證明文件申請標示變更勘查。…」「建物滅失時，該建物
    所有權人未於規定期限內申請消滅登記者，得由土地所有權
    人或其他權利人代位申請；亦得由登記機關查明後逕為辦理
    消滅登記。」分為地籍測量實施規則第292條及土地登記規
    則第31條第1項所明定，已為建物所有權第一次登記之建物
    經所有權人自行拆除，嗣後建物所有權人、土地所有權人或
    其他權利人均得依前開規定向轄區登記機關申辦建物滅失勘
    查，並持憑勘測結果通知書辦理建物滅失登記。次查建築法
    第28條規定，所有權人自行拆除及新建建築物，應分別請領
    拆除執照及建造執照；若未依前揭條文申請，依同法第86條
    規定處以罰鍰並勒令補辦手續，故所有權人應依「台北縣建
    築物申請補辦建築執照作業要點」補領建造執照後，方得申
    請核發使用執照，嗣後再依土地登記規則第79條檢附使用執
    照及其他相關文件向轄區登記機關申辦建物所有權第一次登
    記。此據台北縣政府以94年6月16日北府地籍字第094042273
    4號函覆本院明確（見本院卷第104頁）。系爭2層建物既經
    拆除，即已滅失，而新建之5層建物未經前開程序辦理建物
    所有權第一次登記，自屬未登記之建物。
六、按不動產物權，依法律行為而取得、設定、喪失及變更者，
    非經登記，不生效力。民法第758條定有明文。本件上訴人
    之第3順位抵押權係就原二層建物所設定，此觀卷附建物登
    記謄本甚明（見本院卷第65至67頁）。該建物於設定抵押權
    時早已滅失，業如上述，自無從成立抵押權。至系爭新建之
    5層樓建築，未經辦理保存登記，依法應不得為抵押權之標
    的。至上訴人雖抗辯其無法由外觀判斷系爭房屋為一體新建
    之建築或係於原有2層樓房屋增建3、4、5層樓，因善意信賴
    建物登記簿謄本之登記，應受土地法第43條善意信賴之保護
    云云。經查：系爭房屋與隔鄰之48號房屋為整體雙拼建築，
    且與左右鄰房特徵迥異，此有鑑定報告第22頁至28頁之照片
    可稽，是依房屋之外觀，已可大致辨識並非於原有建築上增
    建3、4、5層樓，上訴人辯稱無法由外觀判斷，應受善意信
    賴之保護云云，已非可採。況土地法第43條規定之絕對效力
    ，係為保護善意第三者因信賴登記而設，系爭新建5層樓房
    屋未經保存登記，自無所謂信賴登記之可言，上訴人亦非所
    謂登記行為人以外之「第三人」，自不得執原有2層樓建物
    之登記，主張善意信賴該登記而取得新建5層樓建物之抵押
    權。上訴人認其得以系爭第3順位抵押權所擔保之借款債權
    （本金800000元、自90年4月6日至91年11月18日利息259807
    元及違約金473600元，合計0000000元，扣除原判決附表五
    上訴人分配之金額761116元，尚餘771991元）中之771991元
    就系爭5層建物拍賣價金優先受償，洵屬誤會，尚無可採。
七、從而被上訴人主張上訴人就系爭5層建物拍賣所得之價金，
    不得行使抵押權優先受償，核屬有據。原審判決上訴人之債
    權不得就建物拍賣價金優先受償，於法並無不合。上訴意旨
    指摘原判決不當，求予廢棄改判，為無理由，應予駁回。至
    分配表之製作，事屬執行法院之權責，且就此部分未在上訴
    範圍，故本院不予審酌，併此敘明。
八、據上論結，本件上訴為無理由，依民事訴訟法第449條第1項
    、第78條，判決如主文。
中    華    民    國    95    年    2     月    27    日
                  民事第一庭審判長法  官  張耀彩
                                  法  官  林金吾
                                  法  官  盧彥如
正本係照原本作成。
不得上訴。
中    華    民    國    95    年    3     月    1     日
                                  書記官  鄭兆璋


司法院資訊處製作；財團法人民間司法改革基金會備份。
